【裁判字號】    94,訴,927
【裁判日期】    950323
【裁判案由】    偽造文書
【裁判全文】
臺灣臺北地方法院刑事判決               94年度訴字第927號
公  訴  人  臺灣臺北地方法院檢察署檢察官
被      告  戊○○
選任辯護人  蔡瑞麟律師
            廖雅雯律師
上列被告因偽造文書案件，經檢察官提起公訴（九十四年度偵字
第五一二○號），本院判決如下：
    主    文
戊○○連續行使偽造私文書，足以生損害於公眾及他人，處有期
徒刑陸月，如易科罰金，以佰元折算壹日。附表一所示偽造之
署押均沒收。
    犯罪事實
一、戊○○為位於臺北市大安區○○○路○段一一巷五○號四樓
    之助人有限公司（下稱助人公司）之負責人，於民國九十一
    年三月二十五日，受甲○○之委託，以甲○○之母乙○○名
    義向行政院勞工委員會（下稱勞委會）辦理申請聘僱外籍家
    庭監護工一名，並獲得乙○○授權在委託申請聘僱外籍家庭
    監護工事務範圍內，得代刻「乙○○」印章一個使用。惟於
    同年四月二十二日中午十二時，在臺北市○○區○○路二段
    一○巷三號甲○○經營的大眾小吃店內，臺北市政府警察局
    大安分局查獲甲○○非法使用助人公司客戶余堅忍所聘僱之
    越南籍家庭監護工NGUYEN THI HOA從事端菜、擦拭桌面之工
    作，臺北市政府於同年五月十四日以甲○○違反就業服務法
    規定，處罰鍰新臺幣（下同）十五萬元後，甲○○為避免再
    次非法使用外籍家庭監護工會有刑事責任，遂於同年五月某
    日，以電話向戊○○表示不願再聘僱外籍家庭監護工，終止
    雙方委任關係。詎戊○○明知甲○○已不願再聘僱外籍家庭
    監護工，終止雙方委任關係，竟基於行使偽造私文書之概括
    犯意，未經乙○○之同意或授權，先於同年七月一日，在不
    詳地點，指示不知情之助人公司員工，在外籍勞工提前辦理
    入境簽證切結書之立切結人欄內，偽造「乙○○」之署押一
    枚，並盜用乙○○前為申請聘僱外籍家庭監護工委由戊○○
    代刻，尚未取回之「乙○○」印章蓋用於其上，以表示乙○○切結將於申請新外籍勞工之聘僱許可前，先行向勞委會辦
    理原外籍勞工離境報備，復於不詳時間、地點，承前犯意，
    指示不知情之助人公司員工在雇主聘僱外籍勞工申請表之雇
    主簽章欄內，偽造「乙○○」之署押一枚，並盜用前開乙○○留存之印章蓋用於其上，以表示乙○○申請遞補外籍家庭
    監護工一名，旋即於同年七月三日持上開雇主聘僱外籍勞工
    申請表、外籍勞工提前辦理入境簽證切結書，並檢附解約協
    議書、勞委會許可招募函及名冊影本、外勞體檢資料、中華
    航空旅客搭機證明書等文件向勞委會申請遞補外籍家庭監護
    工而行使之，足以生損害於乙○○及勞委會准駁家庭外籍監
    護工申請案之正確性。又承前揭概括犯意，指示不知情之助
    人公司員工，先於同年十月八日，在不詳地點，在雇主繳交
    就業服務費用切結書之切結人簽名欄內，偽造「乙○○」之
    署押一枚，並盜用前開乙○○留存之印章蓋用於該雇主繳交
    就業服務費用切結書上之私立就業服務機構名稱欄、雇主名
    稱欄及切結人簽名欄上，用以表示乙○○切結確未因聘僱外
    國人而收取回饋金或其他不正利益，復於不詳時間、地點，
    在雇主聘僱外籍勞工申請表之雇主簽章欄內，偽造「乙○○
    」之署押一枚，並盜用前開乙○○留存之印章蓋用於其上，
    再盜用上開乙○○留存之印章蓋用在聘僱外國人名冊之事業
    單位（雇主）名稱欄內二次，用以表示乙○○有意申請許可
    聘僱菲律賓籍家庭監護工ANTONINA CAHILIG PASICOLAN，而
    於翌日，旋即持前開雇主聘僱外籍勞工申請表、雇主繳交就
    業服務費用切結書及聘僱外國人名冊，並檢附勞委會招募許
    可函影本、遞補核准函影本及臺北醫學大學附設醫院健康證
    明應檢查項目表、外國人來華工作費用及工資切結書及外國
    人確實了解就業服務法相關規定切結書等文件向勞委會申請
    許可聘僱菲律賓籍家庭監護工ANTONINA CAHILIG PASICOLAN
    ，足以生損害於乙○○、ANTONINA CAHILIG PASICOLAN及勞
    委會准駁家庭外籍監護工申請案之正確性。嗣因甲○○於九
    十一年十月間，先後接獲與助人公司有業務上往來之南山人
    壽保險股份有限公司（下稱南山人壽）業務員丙○○之來電
    及勞委會寄發之外籍勞工就業安定基金繳款書，察覺有異，
    經向勞委會查詢，始悉上情。
二、案經臺北市政府勞工局移送臺灣臺北地方法院檢察署檢察官
    偵查起訴。
    理    由
壹、證據能力：
    按被告以外之人於審判外之言詞或書面陳述，除法律有規定
    者外，不得作為證據，刑事訴訟法第一百五十九條第一項定
    有明文。又被告以外之人於偵查中向檢察官所為之陳述，除
    顯有不可信之情況者外，得為證據，同法第一百五十九條之
    一第二項亦有明定。本件證人甲○○於九十四年四月八日偵
    查中到庭具結向檢察官所為之證述，並無任何顯不可信之情
    況，依刑事訴訟法第一百五十九條之一第二項規定，得為證
    據。
貳、有罪部分：
  一、訊據被告戊○○固坦承其於九十一年三月二十五日曾受甲○○之委託，以乙○○名義向勞委會辦理申請聘僱外籍家
      庭監護工一名，並於前開時間，指示不知情之助人公司員
      工，在外籍勞工提前辦理入境簽證切結書、雇主聘僱外籍
      勞工申請表、雇主繳交就業服務費用切結書及聘僱外國人
      名冊等文件上，代為簽署「乙○○」之署押及蓋用印章，
      先後於九十一年三月二十五日、七月三日、十月九日，持
      前揭文件分別向勞委會申請聘僱及遞補外籍家庭監護工，
      甲○○於九十一年四月二十二日曾為警查獲非法使用他人
      所聘僱之外籍家庭監護工，亦曾以電話向其表示不願再聘
      僱外籍家庭監護工等事實，惟矢口否認有何偽造文書之犯
      行，辯稱：甲○○確實委託伊申請聘僱外籍家庭監護工，
      直至外籍家庭監護工均已入境後，始表示不欲繼續聘僱外
      籍家庭監護工，惟助人公司一直未接獲甲○○書面之終止
      委任契約書云云。經查：
  （一）被告為位於臺北市大安區○○○路○段一一巷五○號四
        樓之助人公司之負責人，於九十一年三月二十五日，受
        甲○○之委託，以甲○○之母乙○○名義向勞委會辦理
        申請聘僱外籍家庭監護工一名，並獲得乙○○授權在委
        託申請聘僱外籍家庭監護工事務範圍內，得代刻「乙○○」印章一個使用。復於同年七月間，被告指示助人公
        司員工，在外籍勞工提前辦理入境簽證切結書之立切結
        人欄、雇主聘僱外籍勞工申請表之雇主簽章欄內，分別
        簽署「乙○○」之署押，並持乙○○留存之印章蓋用於
        其上，於同年月三日持上開外籍勞工提前辦理入境簽證
        切結書、雇主聘僱外籍勞工申請表等文件向勞委會申請
        遞補外籍家庭監護工。又於同年十月八日，被告指示助
        人公司員工，在雇主繳交就業服務費用切結書之切結人
        簽名欄內、雇主聘僱外籍勞工申請表之雇主簽章欄內，
        簽署「乙○○」之署押，並持乙○○留存之印章蓋用於
        其上，再持乙○○留存之印章蓋用在聘僱外國人名冊之
        事業單位（雇主）名稱欄內，而於翌日，持前開雇主聘
        僱外籍勞工申請表、雇主繳交就業服務費用切結書及聘
        僱外國人名冊正本等文件向勞委會申請許可聘僱菲律賓
        籍家庭監護工ANTONINA CAHILIG PASICOLAN等事實，業
        據被告於偵查及本院準備程序中供承在卷，復經證人甲○○於九十四年四月八日偵查中及九十四年十二月二十
        三日本院審判期日中分別到庭結證屬實，並有雇主聘僱
        外籍勞工申請表、解約協議書影本、外籍勞工提前辦理
        入境簽證切結書影本、勞委會九十一年七月十日勞職外
        字第○九一○六一三六七九號函影本、雇主繳交就業服
        務費用切結書及聘僱外國人名冊等件在卷可稽，足認被
        告供稱指示助人公司員工，在外籍勞工提前辦理入境簽
        證切結書、雇主聘僱外籍勞工申請表、雇主繳交就業服
        務費用切結書及聘僱外國人名冊等文件上，代為簽署「
        乙○○」之署押及蓋用印章，並持前揭文件先後於九十
        一年三月二十五日、七月三日、十月九日向勞委會申請
        聘僱及遞補外籍家庭監護工等情，核與事實相符，應堪
        採信。
  （二）甲○○於九十一年四月二十二日中午十二時，在臺北市
        大安區○○路○段一○巷三號大眾小吃店內，為臺北市
        政府警察局大安分局查獲非法使用助人公司客戶余堅忍
        所聘僱之越南籍家庭監護工NGUYEN THI HOA從事端菜、
        擦拭桌面之工作，臺北市政府於同年五月十四日以甲○○違反就業服務法規定，處罰鍰十五萬元後，甲○○為
        避免再次非法使用外籍家庭監護工會有刑事責任，遂於
        同年五月某日，以電話向被告表示不願再聘僱外籍家庭
        監護工，終止雙方委任關係，並未再委託被告向勞委會
        申請聘僱及遞補外籍家庭監護工等情，業據證人甲○○
        於九十四年四月八日偵查中及九十四年十二月二十三日
        本院審判期日中分別到庭證述綦詳，復經證人即南山人
        壽業務員丙○○於本院九十四年十二月二十三日審判期
        日中到庭結證稱：伊曾於九十一年八、九月間，依助人
        公司提供該公司引進外籍勞工之雇主資料，以電話詢問
        甲○○是否欲為僱用之外籍勞工投保意外險時，甲○○
        表示他已經不用外勞了，伊為什麼還打電話給他，伊回
        答他因資料是被告提供的，伊不清楚何先生是否有僱用
        外勞等語明確，且被告於九十四年十二月二十三日本院
        審理期日中亦自承證人甲○○確曾以電話表示要終止委
        任，但助人公司作法係一定要有書面終止委任關係，契
        約才生效，助人公司一直沒接到甲○○書面的終止委任
        契約書，所以伊不敢貿然終止，繼續引進等語，並有臺
        北市政府勞工局九十四年十二月六日北市勞二字第○九
        四三七八○三一○○號函檢附臺北市政府警察局大安分
        局移送甲○○違反就業服務法遭罰鍰處分之相關案卷資
        料影本等在卷可憑，堪認證人甲○○確實於九十一年五
        月某日，以電話告知被告不願繼續申請聘僱外籍家庭監
        護工，終止雙方委任關係，亦未再行委任被告以乙○○
        之名義，申請遞補外籍家庭監護工，被告未經同意或授
        權，仍向勞委會申請聘僱外籍家庭監護工等情甚明。
  （三）被告雖辯稱伊係依甲○○之委任，以乙○○名義，向勞
        委會申請遞補外籍家庭監護工，甲○○係於申請遞補外
        籍家庭監護工之過程中，接獲因非法僱用外籍勞工之處
        分書，始不願繼續聘僱外籍勞工，而向其口頭解約，當
        時前揭遞補之菲律賓籍家庭監護工已入境臺灣，且依助
        人公司之作業，雇主須填妥終止委任契約書，始生委任
        關係終止之效力，因甲○○未填寫終止委任契約書，伊
        不敢貿然終止，遂繼續為甲○○向勞委會申請聘僱外籍
        家庭監護工云云。然查，被告前開所辯核與證人甲○○
        於本院九十四年十二月二十三日審判期日中證述顯然不
        符，且甲○○係於九十一年四月二十二日為臺北市政府
        警察局大安分局查獲非法使用助人公司客戶余堅忍所聘
        僱之越南籍家庭監護工NGUYEN THI HOA從事端菜、擦拭
        桌面之工作，臺北市政府於同年五月十四日以甲○○違
        反就業服務法規定，處罰鍰十五萬元，甲○○於同年五
        月二十一日收受上開臺北市政府違反就業服務法罰鍰案
        件處分書，並於同年六月五日繳交罰鍰等情，有臺北市
        政府九十一年五月十四日府勞二字第○九一○七二七九
        七○○號臺北市政府違反就業服務法罰鍰案件處分書、
        臺北市政府罰金罰鍰收據、中華民國掛號郵件收件回執
        影本各一份在卷可稽，足認甲○○係於被告於九十一年
        七月三日以乙○○之名義申請遞補外籍家庭監護工之前
        ，即已接獲上開處分書，是被告辯稱甲○○係於申請遞
        補外籍家庭監護工過程中，始接獲前揭處分書等情，與
        事實不符，不足採信。況且，被告於九十四年十二月二
        十三日、九十五年一月十七日本院審理期日中分別陳稱
        ：證人甲○○確曾以電話表示要終止委任，但助人公司
        作法係一定要有書面終止委任關係，契約才生效，助人
        公司一直沒接到甲○○書面的終止委任契約書，所以伊
        不敢貿然終止，繼續引進，丙○○請甲○○幫外勞保險
        後，甲○○有打電話給伊表示他已經不辦了，為何還要
        引進，伊就告訴他說，因為上次伊等去協商，他並沒有
        來做一個解約的過程，所以伊就繼續辦等語，益徵被告
        確係於接獲證人甲○○表示不願再繼續申請聘僱外籍家
        庭監護工，終止雙方委任電話後，始向勞委會辦理遞補
        外籍家庭監護工之申請。再者，甲○○既以電話向被告
        表示終止雙方委任關係，並明確告知不願繼續申請聘僱
        外籍家庭監護工之旨，已於前述，是雙方委任關係於被
        告接獲甲○○上開電話時即已終止，被告自不得再以乙○○名義申請聘僱外籍家庭監護工甚明，是被告辯稱因
        其未接獲甲○○書立之終止委任契約書，雙方委任關係
        尚未終止，故伊仍係依甲○○之委任，以乙○○名義申
        請遞補外籍家庭監護工等情，顯屬卸責之詞，不足採信
        。
  （四）被告固另稱甲○○曾於勞委會印發之就業服務法新修正
        規定重點宣導書（下稱宣導書）上，簽署乙○○之署名
        及當天日期，足證甲○○於前揭越南籍家庭監護工出境
        後，復委託其以乙○○之名義，申請遞補外籍家庭監護
        工等情，並聲請本院調閱該份經甲○○簽名之宣導書。
        惟證人即前任臺北市政府勞工局外勞諮詢中心外勞查察
        員丁○於九十五年三月二日本院審判期日中到庭證稱：
        伊不確定當時被告有無交付經甲○○簽名之宣導書，且
        伊承辦本案時，已將被告交付之所有文件隨同談話紀錄
        等資料放置於本案卷宗中等語，然本院向勞委會函調乙○○申請聘僱外籍家庭監護工之申請資料原本中，並未
        見被告所指經甲○○簽名之宣導書。復以，勞委會印發
        宣導書之目的係為提醒相關事業單位及雇主注意就業服
        務法於九十一年一月二十一日修正公布之規定，縱使證
        人甲○○確曾於宣導書上簽名，亦僅足以證明甲○○確
        曾見過宣導書，本院尚難據此逕行認定甲○○確有委任
        被告以乙○○之名義申請遞補外籍家庭監護工之事實，
        是認此部分與待證事實並無關聯性，無再調查之必要，
        爰不再予調查，併此敘明。
  （五）綜上所述，本件事證明確，被告犯行堪以認定，應依法
        論科。
  二、按偽造文書係指實際之文書制作人無使用他人名義之權限
      ，而冒用他人名義制作文書者而言，且偽造他人之署押，
      具有一定之意思表示者，亦屬偽造文書之行為；又盜用印
      章不以盜取後使用為必要，即使合法持有或保管他人之印
      章，但未經他人同意，擅自蓋用印章，亦為盜用之行為。
      本件被告於甲○○表示不願申請聘僱外籍家庭監護工，並
      終止雙方委任關係之後，未經乙○○之同意或授權，指示
      不知情之助人公司員工，在前揭外籍勞工提前辦理入境簽
      證切結書、雇主聘僱外籍勞工申請表、雇主繳交就業服務
      費用切結書等文件上，偽造「乙○○」之署押，並盜用乙○○留存之印章，用以表示乙○○申請遞補外籍家庭監護
      工，並持該等文件以乙○○名義向勞委會申請遞補外籍家
      庭監護工而行使之行為，足以生損害於乙○○、ANTONINA
      CAHILIG PASICOLAN 及勞委會對於申請遞補外籍家庭監護
      工資料審核之正確性。核被告所為，係犯刑法第二百十六
      條、第二百十條行使偽造私文書罪。被告利用不知情之助
      人公司員工，在前揭外籍勞工提前辦理入境簽證切結書、
      雇主聘僱外籍勞工申請表、雇主繳交就業服務費用切結書
      等文件上，偽造「乙○○」之署押及盜用「乙○○」之印
      章，其此部分所為，應屬間接正犯。又被告盜用乙○○之
      印章，當然產生該印章之印文，不再論以盜用印文罪。被
      告先後多次偽造署押及盜用印章之犯行，時間緊接，均係
      利用同一申請聘僱外籍家庭監護工之機會接續為之，為接
      續犯。又被告偽造署押及盜用印章行為均係偽造私文書之
      部分行為，而偽造私文書之行為復為行使偽造私文書之高
      度行為所吸收，均不另論罪。被告先後二次行使偽造私文
      書犯行，均時間緊接，手法相同、犯罪構成要件相同之罪
      名，分別顯係基於概括犯意反覆為之，均為連續犯，應依
      刑法第五十六條之規定，分別以一罪論，並分別依法加重
      其刑。爰審酌被告為從事人力仲介業務之人，應知未經他
      人授權或同意，不得擅自以他人名義申請聘僱外籍勞工，
      竟於甲○○明確表示終止委任關係後，仍以乙○○之名義
      申請遞補外籍家庭監護工，足生損害於乙○○、ANTONINA
      CAHILIG PASICOLAN 及勞委會對於申請遞補外籍家庭監護
      工資料審核之正確性，犯後態度不佳，及其犯罪之動機、
      目的、智識程度、犯罪之手段等一切情狀，量處如主文所
      示之刑，並諭知易科罰金之折算標準。又被告附表一所示
      外籍勞工提前辦理入境簽證切結書立切結人簽名欄、雇主
      繳交就業服務費用切結書立切結人簽名欄、雇主聘僱外籍
      勞工申請表雇主簽章欄中偽造「乙○○」之署押共四枚，
      依刑法第二百十九條之規定，不問屬於被告與否，均為沒
      收之諭知。至於被告偽造附表二所示外籍勞工提前辦理入
      境簽證切結書、雇主繳交就業服務費用切結書、聘僱外國
      人名冊、雇主聘僱外籍勞工申請表，因被告均已交付勞委
      會留存，已非被告所有，不另為沒收之諭知，附此敘明。
據上論斷，應依刑事訴訟法第二百九十九條第一項前段，刑法第
五十六條、第二百十六條、第二百十條、第四十一條第一項前段
、第二百十九條，罰金罰鍰提高標準條例第一條前段、第二條，
判決如主文。
本案經檢察官陳以敦到庭執行職務
中   華   民   國    九十五   年   三   月   二十三   日
                   臺灣臺北地方法院刑事第二庭
                       審判長法  官  吳孟良
                             法  官  沈君玲
                             法  官  雷淑雯
以上正本證明與原本無異。
如不服本判決，應於判決送達後十日內，向本院提出上訴狀。
                             書記官  陳弘文
中   華   民   國    九十五   年   三   月   二十三   日
附表一
┌──┬───────┬──────┬─────┬─────┐
│編號│犯  罪  時  間│ 偽造之文書 │偽造署押之│偽造之署押│
│    │              │            │欄位      │          │
├──┼───────┼──────┼─────┼─────┤
│一  │於九十一年七月│外籍勞工提前│立切結人簽│乙○○署名│
│    │一日偽造，而於│辦理入境簽證│名欄      │一枚      │
│    │同年月三日提出│切結書      │          │          │
│    │行使          │            │          │          │
├──┼───────┼──────┼─────┼─────┤
│二  │於不詳時間偽造│雇主聘僱外籍│立切結人簽│乙○○署名│
│    │，而於九十一年│勞工申請表  │名欄      │一枚      │
│    │七月三日提出行│            │          │          │
│    │使            │            │          │          │
├──┼───────┼──────┼─────┼─────┤
│三  │於九十一年十月│雇主繳交就業│雇主簽章欄│乙○○署名│
│    │八日偽造，而於│服務費用切結│          │一枚      │
│    │同年月九日提出│書          │          │          │
│    │行使          │            │          │          │
├──┼───────┼──────┼─────┼─────┤
│四  │於不詳時間偽造│雇主聘僱外籍│雇主簽章欄│乙○○署名│
│    │，而於九十一年│勞工申請表  │          │一枚      │
│    │十月九日提出行│            │          │          │
│    │使            │            │          │          │
│    │              │            │          │          │
└──┴───────┴──────┴─────┴─────┘
附表二
┌──┬──────────┬───────────────┐
│編號│ 犯   罪   時   間  │偽造文書之名稱                │
├──┼──────────┼───────────────┤
│一  │於九十一年七月一日偽│外籍勞工提前辦理入境簽證切結書│
│    │造，而於同年月三日提│                              │
│    │出行使              │                              │
├──┼──────────┼───────────────┤
│二  │於不詳時間偽造，而於│雇主聘僱外籍勞工申請表        │
│    │九十一年七月三日提出│                              │
│    │行使                │                              │
├──┼──────────┼───────────────┤
│三  │於九十一年十月八日偽│雇主繳交就業服務費用切結書    │
│    │造，而於同年月九日提│                              │
│    │出行使              │                              │
├──┼──────────┼───────────────┤
│四  │於不詳時間偽造，而於│雇主聘僱外籍勞工申請表        │
│    │九十一年十月九日提出│                              │
│    │行使                │                              │
├──┼──────────┼───────────────┤
│五  │於不詳時間偽造，而於│聘僱外國人名冊                │
│    │九十一年十月九日提出│                              │
│    │行使                │                              │
└──┴──────────┴───────────────┘
附錄本案所犯法條全文
刑法第二百十條
偽造、變造私文書，足以生損害於公眾或他人者，處五年以下有
期徒刑。
刑法第二百十六條
行使第二百十條至第二百十五條之文書者，依偽造、變造文書或
登載不實事項或使登載不實事項之規定處斷。


司法院資訊處製作；財團法人民間司法改革基金會備份。
